【裁判字號】    92,破,2
【裁判日期】    920620
【裁判案由】    
【裁判全文】
臺灣臺南地方法院民事裁定  九十二年度破字第二號
    聲  請  人    台南汽車客運股份有限公司
    兼法定代理人  甲○○
    代  理  人    黃金瑞律師
右聲請人聲請宣告破產事件，本院裁定如左：
    主      文
聲請駁回。
程序費用由聲請人負擔。
    理      由
壹、台南汽車客運股份有限公司部分：
一、本件聲請意旨略以：聲請人台南汽車客運股份有限公司（以下簡稱台南客運公司
    ）為大眾運輸之市區客運業，經營台南市公車業務已逾七十三年，隨著經濟發展
    ，客觀形勢之變遷，大眾運輸工具方面，私有交通工具增多，加之各種遊覽車業
    興起，搭乘本公司客車人口銳減，營運不振，虧損連連，此現象非本公司獨有，
    即台北、高雄兩院轄市之公營公車亦屬如此，公營公車尚且如此，屬民營公車之
    本公司，其營運之艱難，不言可諭。雖經本公司擬具具體方案與員工共體時艱努
    力開源節流，然情況依然惡化。民國八十一年本公司載客人數為一二、一四七、
    七八０人，至九十年減為二、八二七、二九九人，十年劇減百分之七六、七三，
    營收方面，由八十一年之新台幣（下同）一三二、九０五、五三０元，至九十年
    遽降為七九、二０七、一五一元，其營收減少金額高達百分之四０、四０。為節
    省成本支出，本公司於九十年一月起實施全體員工減薪百分之二十，惟仍達一一
    七、０二三、四一五元。計八十年起至九十一年底累計虧損高達四六四、四三一
    、八六八元。解決之道惟在政府之主管單位給予適當補助或開放路權或收歸公營
    ，乃此間政府補貼款僅為一一六、四五八、六二三元，佔全部虧損之百分之二五
    而已，杯水車薪根本無濟於改善營運，其所以能營運至今，端賴公司自行籌措資
    金及變賣公司資產以挹注，惟已虧損甚多，除政府主管單位及時作適度之補助外
    ，無法繼續支撐下去。本公司至九十一年十二月底止總資產額四四七、六一九、
    四九六元，而負債總額則為八三四、五四一、二九六元，兩者比較，已顯然不足
    以清償債務，即已達不能清償債務之情況，為免情況繼續惡化，影響債務人之權
    益及市民之公益，為此聲請裁定宣告本公司破產等語。
二、按破產，對債務人不能清償債務者，宣告之；破產宣告時屬於破產人之一切財產
    ，及將來行使之財產請求權，破產宣告後，破產終結前，破產人所取得之財產，
    為破產財團；財團費用及財團債務，應先於破產債權，隨時由破產財團清償之，
    破產法第五十七條、第八十二條第一項、第九十七條分別定有明文。而破產程序
    乃於債務人不能清償其債務時，為使多數債權人獲得平等滿足，並兼顧債務人之
    利益，而就債務人之總財產，由法院參與其事之一般強制執行程序之謂；是法院
    就破產之聲請，以職權為必要調查，如債務人確係無財產，則破產財團即不能構
    成，無從依破產程序清理債務，參照破產法第一百四十八條之旨趣，自應依同法
    第六十三條，以裁定駁回其聲請（司法院院字第一五０五號解釋、最高法院八十
    六年度台抗字第四七九號裁判意旨參照）；另依破產法第九十五條、第九十六條
    規定，財團費用分別為：(一)因破產財團之管理、變價及分配所生之費用，(二)破產
    債權人共同利益所需審判上之費用，(三)破產管理人之報酬，(四)破產人及其家屬之
    必要生活費及喪葬費；財團債務分別為：(一)破產管理人關於破產財團所為行為而
    生之債務，(二)破產管理人為破產財團請求履行雙務契約所生之債務，或因破產宣
    告後應履行雙務契約而生之債務，(三)為破產財團無因管理所生之債務，(四)因破產
    財團不當得利所生之債務。故如構成破產財團之債務人財產，明顯不足清償破產
    財團費用及財團債務時，依破產法第一百四十八條規定，法院於宣告破產後，隨
    即須同時宣告破產程序終止，此無異徒增破產程序及費用之浪費，且無益於債務
    人及其他債權人，故參照上開司法院解釋及相關說明，聲請宣告破產已為無實益
    ，自應以裁定駁回破產宣告之聲請。復按在破產宣告前，對於債務人之財產有質
    權、抵押權或留置權者，就其財產有別除權；有別除權之債權人，不依破產程序
    而行使其權利，破產法第一百零八條定有明文。故別除權乃係就破產財團中之特
    別財產，具有優先且個別之受償之權利。第按對破產財團之財產有優先權之債權
    ，先於他債權而受清償，亦為破產法第一百十二條所明定。又「納稅義務人受破
    產之宣告時在破產宣告前所欠之稅款由破產法第一○三條第四款之規定推之，非
    不得為破產債權，此項破產債權如法律別無優先受償之規定，自應與其他破產債
    權平均分配」（見司法院院解字第三五七八號及同字第四○二三號解釋）。而依
    稅捐稽徵法第六條第一項規定，稅捐之徵收，優先於普通債權。
三、查本件聲請人台南客運公司所提出資產負債表中所列之資產有現金二百零九萬七
    千零五十一元，銀行存款二百三十四萬八千八百五十八元，應收帳款八百九十五
    萬一千二百二十五元（已扣除備抵呆帳），事務用品費二萬六千九百二十二元，
    票證費十八萬四千九百八十九元，油料一百十三萬八千七百九十九元，物料三十
    萬六千七百五十四元，輪胎八千七百六十二元，修車材料四百六十六萬四千六百
    十元，預付稅捐三百七十三元，短期墊款一億零五百零五萬三千九百二十一元，
    長期投資八百七十六萬六千一百九十元，土地價值二億八千零八十三萬二千零九
    十五元，房屋及建築價值三千七百零四萬九千六百七十七元（已扣除折舊），修
    車機具價值五十萬八千五百零六元（已扣除折舊），車輛價值一億二千四百七十
    九萬六千八百五十元（已扣除折舊），生財器具價值四百三十五萬五千二百七十
    八元（已扣除折舊），雜項設備價值七萬七千零九十元（已扣除折舊），惟聲請
    人台南客運公司所有上開土地全部及車輛中有一百零四輛大營客車已設定高額抵
    押權，此有土地登記謄本及動產抵押設定登記申請書在卷可稽，至聲請人所提出
    資產負債表中所列其他資產（現金、銀行存款、應收帳款、事務用品費、票證費
    、油料、物料、輪胎、修車材料、預付稅捐、短期墊款、長期投資、房屋及建築
    價值、修車機具價值、車輛價值、生財器具價值、雜項設備價值等），是否確尚
    有該筆資產，該筆資產之價值多少，均不明瞭，例如：聲請人早已遭眾多債權人
    聲請強制執行，是否尚有現金及銀行存款？其應收帳款、短期墊款得否回收？長
    期投資之內容為何？現值多少？本院為明瞭聲請人台南客運公司是否確有上開資
    產，及上開資產之價值，特函請會計師檢查鑑定，然因聲請人無力支付鑑定費用
    ，而無法確認，此有資誠會計師事務所及台南客運公司函各一紙在卷可考；再聲
    請人台南客運公司已積欠一千五百九十七萬五百二十二元之營業稅，有財政部台
    灣省南區國稅局台南市分局函在卷可憑。故倘本件進入破產程序，就上開有設定
    抵押權之土地及一百零四輛大營客車之債權人，即可依上開破產法第一百零八條
    之規定行使別除權，並得不依破產程序行使，就該土地、大營客車享有優先且個
    別受償之權利，則該土地及大營客車即難以發揮清償其他無擔保權利之債權之功
    能，則聲請人其他財產之價值將大為減少，而聲請人又無力支付鑑定費用，本院
    無法確認其他資產是否仍存在及其價值多少。本院審酌聲請人現即已無力（或不
    願）支付鑑定費用（宣告破產後之各項費用，恐亦無力繳納），而聲請人現已積
    欠稅捐達一千五百九十七萬五百二十二元，宣告破產後，後續之稅捐、費用亦甚
    為龐大，聲請人之現有資產，將不足清償宣告破產後所生之費用（財團費用）及
    較普通債權有優先受償權之稅捐債權，是以本件聲請人台南客運公司聲請就其為
    破產之宣告乙節，因無宣告破產之實益，而難以准許，應予駁回其聲請。
貳、甲○○部分：
一、本件聲請意旨略以：聲請人甲○○亦為瑞東實業股份有限公司（以下簡稱瑞東公
    司）及福南汽車貨運股份有限公司（以下簡稱福南公司）之董事長（兩公司均已
    停業），為該兩公司連帶保證達八三二、四七一、六八九元，其個人之資產總額
    為六一、五四０、三六二元，兩相比較，資產已顯然不足以清償債務，亦即已達
    不能清償務之情況，為此一併聲請裁定宣告甲○○個人破產等語。
二、按債務人不能清償債務者，依破產法所規定和解或破產程序，清理其債務，固為
    破產法第一條第一項所明定。惟所謂債務人不能清償債務者，係指債務人欠缺清
    償資力，而對應即時清償之債務不能支付者而言，所謂應即時清償之債務，乃指
    清償期屆至且已受到債權人請求清償之債務，因此對尚未屆清償期之債務，縱可
    預見債務人確不能清償，在其清償期屆至前，仍不得謂有破產原因，且雖屆清償
    期之債務，但如債權人並未請求清償，亦不能謂有不能清償之情事。又所謂破產
    之宣告須債務人所負之債務超過其資產，換言之即其資產不足以清償所負之債務
    而言。查依聲請人所提之甲○○強制執行明細表所示，甲○○之債權人僅假扣押
    甲○○之財產，尚未取得終局執行名義，聲請人甲○○所列之上開債務應尚未屆
    清償期，縱屆清償期亦尚未受到債權人請求清償債務，則依上開說明，縱可預見
    聲請人甲○○確不能清償上開債務，仍不得謂有破產原因。從而，聲請人甲○○
    以其負債超過其資產為由，聲請宣告破產，依法尚有未合，應予駁回。
參、依破產法第五條、民事訴訟法第九十五條、第七十八條、第八十五條第一項前段
    ，裁定如主文。
中      華      民      國    九十二    年      六      月     二十     日
                                  臺灣臺南地方法院民事第四庭
~B法      官  蘇正賢
右為正本係照原本作成
如對本裁定抗告須於裁定送達後十日內向本院提出抗告狀，並應繳納抗告費新台幣四
十五元。
中      華      民      國    九十二    年      六      月     二十     日
~B法院書記官  林木村


司法院資訊處製作；財團法人民間司法改革基金會備份。
